【裁判字號】    97,訴,343
【裁判日期】    970425
【裁判案由】    損害賠償
【裁判全文】
臺灣臺中地方法院民事判決  97年度訴字第343號
原      告  戊○○○
            丙○○
            丁○○
被      告  甲○○
            乙○○○
當事人間因被告甲○○過失致死案件，原告提起附帶民事訴訟請
求損害賠償事件，由本院刑事庭以96年度交附民字第221號裁定
移送前來，本院於民國97年4月3日言詞辯論終結，判決如下：
    主    文
被告應連帶給付原告戊○○○新台幣肆拾玖萬伍仟伍佰陸拾參元
，連帶給付原告丙○○及丁○○各新台幣參拾萬元，及均自民國
九十六年八月八日起至清償日止，按年息百分之五計算之利息。
原告其餘之訴駁回。
本判決原告勝訴部分，於原告戊○○○以新臺幣壹拾陸萬伍仟元
、原告丙○○及丁○○各以新臺幣壹拾萬元為被告供擔保後，得
假執行。但被告乙○○○如以新台幣肆拾玖萬伍仟伍佰陸拾參元
為原告戊○○○預供擔保、以新台幣各參拾萬元為原告丙○○及
丁○○預供擔保，均得免為假執行。
原告其餘假執行之聲請駁回。
    事實及理由
一、本件原告起訴主張：被告乙○○○明知其子即被告甲○○無
    駕駛執照，仍將其所有車號7GY-811號重型機車交予被告甲○○騎乘。被告甲○○於民國96年5月12日12許在臺中縣石
    岡鄉○○街12號住處，飲用酒類過量，致其吐氣所含酒精濃
    度達每公升0.71毫克者，顯已無法安全駕車，竟仍無照駕駛
    該7GY-811號重型機車上路，沿台中縣豐原市○○路由東往
    西方向行駛，行經田心路二段與市政路口時，因未注意車前
    狀況，超車亦未保持安全距離，致撞擊沿田心路二段由北往
    南向行駛並右轉市政路，由廖基清所騎乘之車號XZD-491號
    機車，造成廖基清頭部外傷致顱腦損傷，經送醫急救不治死
    亡。爰依侵權行為之法律關係，請求被告等連帶賠償原告戊○○○醫療費新台幣（下同）8,420元、殯葬費345,920元、
    扶養費3,940,878元、精神慰撫金60萬元，扣除已經領取之
    強制保險金150萬元，共計3,395,218元，請求被告等連帶賠
    償丙○○、丁○○精神慰撫金各60萬元。並聲明：(一)被告應
    連帶給付原告戊○○○339萬5218元，及連帶給付原告丙○○60萬元，及連帶給付原告丁○○60萬元及均自起訴狀繕本
    送達乙○○○翌日即96年8月8日起至清償日止，按年息百分
    之5計算之利息。(二)原告願供擔保，請准宣告假執行。
二、被告甲○○則以：7GY-811之重型機車為伊借用伊母親即被
    告乙○○○名義辦理貸款買的，事實上均為伊使用；車禍發
    生那陣子伊母親乙○○○均與伊哥哥同住，車禍發生當日並
    無人知道伊有飲酒云云置辯。並聲明：原告之訴駁回。
三、被告乙○○○則以：該肇事車輛雖登記在被告詹江金之名下
    ，惟實際所有人及使用均非被告乙○○○。被告乙○○○與
    被告甲○○雖為母子，並不知被告甲○○已遭監理機關吊銷
    駕照及在外飲酒過量肇事。被告乙○○○既非肇事之7GY-81
    1機車管領人，亦無管領權，被告乙○○○亦無交付肇事車
    輛與被告甲○○騎乘外出，自無違反保護他人之法律云云置
    辯。並聲明：駁回原告之訴，如受不利判決願供擔保免為假
    執行。
四、本件原告主張被告甲○○於上述時地，酒後無照騎乘7GY-81
    1號重型機車，未注意車前狀況及超車未保持安全距離，致
    撞擊被害人廖基清所騎乘之車號XZD-491號機車，造成被害
    人廖基清頭部外傷致顱腦損傷，經送醫急救不治死亡之事實
    ，業經本院調閱本院96度交易字第552號刑事卷宗（含台灣
    台中地方法院檢察署96年度相字第793號相驗卷宗、96年偵
    字第15302號偵查卷）核閱無誤，而本件車禍事故經本院刑
    事庭送請台灣省台中縣區車輛行車事故鑑定委員會鑑定結果
    ，認被告甲○○無照酒後駕車，未保持安全距離超車，有該
    委員會96年11月14日中縣鑑字第0965503137號函暨所附鑑定
    意見書1份附於本院刑事卷宗可稽，被告等人對於此部分事
    實亦不爭執，且被告甲○○亦因前開事實，經本院刑事庭判
    處應執行有期徒刑1年4月，有本院96年度交易字第552號刑
    事判決附卷可稽，原告此部分主張可信為真。
五、本件原告另主張被告甲○○並無駕駛執照，且在住處飲酒已
    達不能安全駕車之程度，被告乙○○○仍將其所有之7GY-81
    1號重型機車交付被告騎乘，顯已違反保護他人之法律應與
    被告甲○○連帶負賠償責任，被告乙○○○則否認明知被告
    甲○○並無駕照，並辯稱登記其名義之7GY-811重型機車，
    實際所有人及使用人均非被告乙○○○，被告乙○○○亦無
    交付肇事車輛與被告甲○○騎乘外出，自無違反保護他人之
    法律云云置辯。是本件所須審究在於被告乙○○○應否連帶
    負損害賠償任？原告各項請求內容有無理由？茲分述如下：
  (一)被告乙○○○應否連帶負損害賠償責任？
  (1)本件原告主張被告乙○○○係肇事之7GY-811號重型機車之
    所有人，竟將該車輛交由無駕駛執照之被告甲○○駕駛，因
    而發生本件事故，為違反保護他人之法律，且與被告甲○○
    之過失同為本件事故發生之共同原因，故應負民法第185條
    之共同侵權行為責任。被告乙○○○則以：伊僅為前開車輛
    之登記名義人，並非實際占有使用之人，被告乙○○○並不
    知被告甲○○之駕駛執照被吊銷之情事，故被告乙○○○並
    無任何過失責任云云置辯。
  (2)經查：被告乙○○○為上開7GY-811號重型機車之登記所有
    權人，為被告乙○○○所不爭執；又被告甲○○於發生本
    件事故時，被告甲○○之重機車有效日期至91年4月14日，
    且其駕照自91年8月2日至92年8月1日即遭註銷，並有違規未
    結數14件等情，被告甲○○並不爭執，此部分並有卷附台中
    地方法院檢察署96年相字第793號卷內所附之96年5月13日承
    辦警員潘清旗之公路監理電子閘門機車駕駛人查詢資料表可
    稽（詳見該96年相字第793號卷第22頁）。又被告乙○○○
    及被告甲○○二人係母子關係，事故發生前之住所均為台中
    縣石岡鄉○○村○○街12號，而被告甲○○之重型機車自91
    年8月2日至92年8月1日即遭註銷，至車禍發生之96年5月13
    日間已長達近4年，被告乙○○○辯稱：不知被告甲○○之
    駕駛執照被註銷云云，與經驗法則有違，不足採信。
  (3)按「汽車駕駛人，有左列情形之一者，處新臺幣六千元以上
    一萬二千元以下罰鍰，並當場禁止其駕駛及扣留其車輛牌照
    ：一未領有駕駛執照駕車者．．．、六使用註銷之駕駛執照
    駕駛小型車或機器腳踏車者．．．；汽車所有人，僱用或聽
    任第二十一條第一款至第七款之人駕車者，除依第二十一條
    之規定處罰外，並得吊扣其汽車牌照三個月」，94年12月28
    日修正前之道路交通管理處罰條例第21條第1項第1款、第6
    款、第28條分別定有明文。又「上訴人明知加害人張某未領
    有駕駛執照，仍將該小客車交其駕駛，顯違道路交通管理處
    罰條例第二十一條第一項第一款、第二十八條之規定，亦即
    違反保護他人之法律，應推定其有過失」，亦經最高法院67
    年度台上字第2111號判例明文揭示。復按道路交通管理處罰
    條例第28條雖於94年12月28日刪除，惟其立法理由為「本條
    原規定之精神已改列為第21條第5項之規定，故刪除本條規
    定」（詳見卷附之立法理由），再按94年12月28日修法之道
    路交通管理處罰條例第21條第1項第1款、第4款、第5項則分
    別規定：「汽車駕駛人，有下列情形之一者，處新臺幣六千
    元以上一萬二千元以下罰鍰，並當場禁止其駕駛：一未領有
    駕駛執照駕駛小型車或機器腳踏車．．、四駕駛執照業經吊
    銷、註銷仍駕駛小型車或機器腳踏車者．．．；汽車所有人
    允許第一項第一款至第五款之違規駕駛人駕駛其汽車者，除
    依第一項規定之罰鍰處罰外，並記該汽車違規紀錄一次。」
    依上述規定觀之，足見汽車所有人，不論是將車輛交予未領
    有駕駛執照駕車者或使用註銷之駕駛執照駕駛小型車或機器
    腳踏車者，均屬前開處罰條例第21條第5項之處罰範疇，均
    屬違反保護他人之法律。
  (4)綜上所述，本件被告甲○○之機車駕駛執照早經註銷，此為
    被告乙○○○所知悉，其仍將登記於名義之重型機車任由被
    告甲○○駕駛，顯違道路交通管理處罰條例第21條之規定，
    即違反保護他人之法律，應推定被告乙○○○有過失；縱如
    被告乙○○○所辯，系爭機車僅係被告甲○○信用不好未能
    借貸款項而以伊之名義登記購買，實際使用人為被告甲○○
    云云，而為考量行車安全，無照駕駛既為法律所明文禁止，
    被告乙○○○已知悉被告甲○○之機車執照遭註銷，猶任由
    被告甲○○以其名義購買機車使用，此更顯違道路交通管理
    處罰條例第21條之規定，更應推定有過失。且如被告乙○○○未將該車任由被告甲○○駕駛，殊無從發生撞擊被害人廖
    基清騎乘之機車致被害人廖基清死亡之結果，是被告乙○○○之行為與損害之發生，有相當之因果關係，應與被告甲○○負共同侵權行為損害賠償責任，原告此部分主張，堪信為
    真實。
  (二)原告各項請求內容有無理由？
    按因故意或過失，不法侵害他人之權利者，負損害賠償責任
    。數人共同不法侵害他人之權利者，連帶負損害賠償任；不
    法侵害他人致死者，對於支出醫療或殯葬費之人，亦應負損
    害賠償責任；被害人對第三人負有法定扶養義務者，加害人
    對於該第三人亦應負損害賠償責任。不法侵害他人致死者，
    被害人之父、母、子、女及配偶，雖非財產上損害，亦得請
    求賠償相當之金額。民法第184條第1項、第185條第1項、第
    192條第1、2項、第194條分別定有明文。被告乙○○○任由
    被告甲○○無照駕駛登記其名義之車輛，而被告甲○○復於
    酒後駕車，亦未保持安全距離超車，因過失致被害人廖基清
    死亡，已如前述，是原告依據上開規定，請求被告連帶賠償
    醫療、喪葬費、扶養費及精神慰撫金，自屬有據。茲就本件
    原告請求賠償之項目及金額，審酌後分述如下：
  1.原告戊○○○部分：
  (1)醫療費用：原告戊○○○為被害人廖基清之配偶，於被害人
    廖基清急診期間支出醫療費用8,420元之事實，業據其提出
    醫療費收據6紙為憑，且為被告所不爭執（詳見本院97年3月
    13 日言詞辯論筆錄），堪信為真正。
  (2)殯葬費用：原告戊○○○主張因被害人廖基清死亡而支出殯
    葬費用共計34萬5920元，有收據2紙為憑，而前開費用均為
    殯葬必要性支出，且為被告所不爭執（詳見本院97年3月13
    日言詞辯論筆錄），亦可信為真實。
  (3)法定扶養費：
  按直系血親相互間互負扶養義務，負扶養義務者有數人而其
    親等同一時，應各依其經濟能力分擔義務，受扶養權利者為
    直系血親尊親屬時，其受扶養權利不以無謀生能力為必要，
    此分別為民法第1114條第1款、第1116條及第1117條所明定
    ，惟仍受「不能維持生活」之限制（最高法院62年度第2次
    民庭庭推總會決議意旨參照）。又夫妻互負扶養之義務，其
    負扶養義務之順序與直系血親卑親屬同，其受扶養權利之順
    序與直系血親尊親屬同，民法第1116條之1定有明文。夫妻
    受扶養之權利既與直系血親尊親屬相同，不以無謀生能力為
    必要，仍須受「不能維持生活」之限制。次按依民法第192
    條第2項，命加害人一次賠償扶養費用，須先認定被害人廖
    基清於可推知之生存期內，應向第三人支付扶養費用之年數
    及其歷年應付之數額，並就歷年將來應付之數額，各以法定
    利率為標準，依霍夫曼式計算法，扣除各該年以前之利息，
    俾成歷年現在應付之數額，再以歷年現在應付之總數為賠償
    額，方為合法（最高法院29年度附字第397號判例、最高法
    院47年4月20日民刑庭總會決議可參）。
  原告戊○○○為被害人廖基清之妻，原告戊○○○為42年4
    月8日生，被害人廖基清96年5月13日死亡時，原告戊○○○
    為54歲。依95年臺灣地區簡易生命表平均餘命表所示，54歲
    女性平均餘命為33.30歲。又原告戊○○○之職業為家庭管
    理，其並無固定之工作（詳台中地方法院檢察署96年相字第
    793號卷第10頁）；僅有一筆13880元之投資，並無其他資產
    ，有稅務電子閘門財產調件明細表1紙附卷可參，故應認為
    原告戊○○○不能維持生活，而得向被害人廖基清請求扶養
    。被害人廖基清死亡時為58歲，依95年臺灣地區簡易生命表
    平均餘命表所示，58歲男性平均餘命為24.74歲，故原告戊○○○得向被害人廖基清請求扶養之年限為24.74年。原告
    戊○○○以台中縣區94年平均每戶收支調查報告每人每年支
    出216,281元為計算扶養費之基準，被告並不爭執（詳見本
    院97年3月13日言詞辯論筆錄），原告戊○○○共有2名子女
    原告丙○○及丁○○，被害人廖基清負擔扶養原告之比例為
    1/3，則原告得請被告連帶賠償之扶養費為1,141,223元，【
    計算方式：216,28115.00000000+216,281 (15.0000000
    0-00.00000000)0.74=0000000。00000003=1,141,223
    】。
  (4)精神慰撫金部分：
    原告戊○○○為被害人之妻，遭夫喪之打擊，精神上遭受打
    擊及痛苦，不言可喻，原告請求賠償非財產上損害之慰撫金
    ，自屬有據。查原告戊○○○之職業為家庭管理，其並無固
    定之工作（詳台中地方法院檢察署96年相字第793號卷第10
    頁）；僅有一筆13880元之投資，並無其他資產，有稅務電
    子閘門財產調件明細表1紙附卷可參，被告甲○○國小學歷
    ，在工地做臨時工，一天收入1000元，有一輛汽車，被告乙○○○現無收入，有房屋及土地各1筆，經被告陳明在卷，
    並有稅務電子閘門財產調件明細表1紙附卷可參，本院斟酌
    原告戊○○○等痛失親人所受之精神痛苦，及兩造之身分、
    地位、經濟能力等一切情狀，認原告請求50萬元之精神慰藉
    金為適當。
  (5)綜上所述，原告戊○○○得主張所受損害之金額合計為0000
    000元（計算式為：8420元＋345920元＋0000000元＋500000
    =0000000元）。再按保險人依強制汽車責任保險法規定給付
    之保險金，視為被保險人損害賠償金額之一部分；被保險人
    受賠償請求時，得扣除之，強制汽車責任保險法第32條定有
    明文。查原告戊○○○因此次車禍而自保險公司領取汽車強
    制責任保險金共150萬元，為兩造所不爭執，依前開說明，
    應自本件損害賠償金額中扣除，則扣除後，原告戊○○○得
    請求被告賠償（1,995,563－1,500,000＝495,563）。
  2.原告丙○○及丁○○部分：
    原告丙○○及丁○○係被害人之子女，遽遭父喪，渠等精神
    上遭受極受打擊及痛苦，不言可喻，原告請求賠償非財產上
    損害之慰撫金，自屬有據。查原告丙○○高職畢業，有汽車
    一輛；丁○○二、三專畢業，無任何資產，有稅務電子閘門
    財產調件明細表1紙附卷可參，被告甲○○國小學歷，在工
    地做臨時工，一天收入1000元，有一輛汽車，被告乙○○○
    現無收入，有房屋及土地各1筆，經被告陳明在卷，並有稅
    務電子閘門財產調件明細表1紙附卷可參，本院斟酌原告等
    痛失親人所受之精神痛苦，及兩造之身分、地位、經濟能力
    等一切情狀，認原告各請求30萬元之精神慰藉金為適當。
六、從而，原告基於侵權行為之規定，請求被告連帶給付原告戊○○○495563元、連帶給付原告丙○○及丁○○各300000元
    及均自起訴狀繕本送達送達乙○○○翌日即96年8月8日起至
    清償日止，按年息百分之5計算之利息，尚無不合，應予准
    許，超過部分則無理由，應予駁回。
七、原告陳明願供擔保，聲請宣告假執行，經核其勝訴部份，合
    於法律之規定，爰酌定相當之擔保金額宣告之，另被告戊○○○陳明明願供擔保請准宣告免為假執行，核無不合，亦酌
    定相當擔保金額准許之。至原告敗訴部分，其假執行之聲請
    ，因訴之駁回而失所依附，併予駁回。
八、本件事證已臻明確，兩造其餘主張及所提證據與本院上開論
    斷無涉或無違，不予贅述。
九、本件原告提起刑事附帶民事訴訟，經本院刑事庭依刑事訴訟
    法第504條第1項移送前來，依同條第2項規定免納裁判費，
    故毋庸為訴訟費用負擔之諭知，附此敘明。
十、本件假執行及免為假執行之依據：民事訴訟法第79條、第85
    條第2項、第390條第2項、第392條。
中    華    民    國    97    年    4    月    25    日
                  民事第二庭    法  官  涂秀玲
正本係照原本作成。
如對本判決上訴，須於判決送達後20日內向本院提出上訴狀。
中    華    民    國    97    年    4    月    25    日
                                書記官


司法院資訊處製作；財團法人民間司法改革基金會備份。
